【裁判字號】    89,易,4563
【裁判日期】    900430
【裁判案由】    偽造文書等
【裁判全文】
臺灣高雄地方法院刑事判決                        八十九年度易字第四五六三號
    公  訴  人  臺灣高雄地方法院檢察署檢察官
    被      告  乙○○
右列被告因偽造文書等案件，經檢察官提起公訴（八十九年度偵字第一０二八六號）
，本院判決如左：
    主  文
乙○○共同行使偽造私文書，足以生損害於公眾及他人，處有期徒刑伍月，如易科罰
金，以佰元折算壹日。扣案貼有乙○○照片之甲○○汽車駕駛執照壹枚（印製號碼
：省00000000）及偽造之「甲○○」印章壹枚，均沒收。
其餘被訴部分（侵占遺失物部分）免訴。
    事  實
一、乙○○於民國八十七年在屏東殯儀館為其父辦理殯葬事宜期間，在該殯儀館內見
    有甲○○所遺失之國民身分證一枚，將之拾取侵占入己（此部分已逾追訴期間）
    。後因另犯瀆職案件經本院判處有期徒刑八月確定未到案執行，於八十八年十月
    二十六日遭臺灣高雄地方法院檢察署發布通緝，其為避免遭警查緝，乃萌生以上
    開甲○○身分證向監理機關聲請補發甲○○汽車駕駛執照掩飾身分之犯意，於八
    十九年一月四日以新台幣（下同）二萬元之代價委託某不詳姓名年籍之成年男子
    代為辦理甲○○駕駛執照補發事宜，二人遂基於共同犯意聯絡，由乙○○先將甲
    ○○身分證上照片撕下改貼其本人相片變造為其本人之身分證後，再持交該不詳
    姓名年籍之成年男子，由該男子偽刻甲○○印章一枚，連同乙○○所交付之本人
    照片二幀，持向交通部公路局高雄區監理所行使，以甲○○汽車駕駛執照遺失為
    由，於八十九年一月四日汽（機）車駕駛人審驗暨各項異動登記書上供申請人填
    載「姓名」、「駕照號碼（身分證號碼）」等欄項內偽造「甲○○」之署名及印
    文各一枚，偽造甲○○申請補發汽車駕駛執照之私文書，持以行使向該監理所承
    辦公務員申請補發甲○○汽車駕駛執照，明知為不實之申請事項，而使該承辦公
    務員將此不實之事項登載於職務上所掌之公文書汽（機）車各項異動作業登記書
    上，並補發甲○○汽車駕駛執照予該不詳姓名年籍之成年男子交由乙○○使用，
    足生損害於甲○○及監理機關辦理汽車駕駛執照補發業務之正確性。嗣於八十九
    年五月五日凌晨三時十分許，乙○○駕駛汽車行經高雄市前鎮區○○○路與鎮○
    路口遇警臨檢時，為掩飾身分，乃出示上開甲○○汽車駕駛執照接受檢查，為警
    識破查獲。
二、案經高雄市政府警察局前鎮分局移送臺灣高雄地方法院檢察署檢察官偵查起訴。
    理  由
壹、有罪部分：
一、訊據被告乙○○除就前揭變造甲○○身分證部分予以否認外，對於右揭時地拾獲
    甲○○所遺失之國民身分證後，於八十九年一月四日以二萬元之代價委託不詳姓
    名年籍之成年男子持甲○○身分證至交通部公路局高雄區監理所，以甲○○汽車
    駕駛執行遺失為由，申請補發甲○○之汽車駕駛執照使用，於八十九年五月五日
    凌晨遇警臨檢，出示甲○○汽車駕駛執照接受檢查時，為警識破查獲等事實均坦
    白承認，核與被害人甲○○於本院陳稱確曾遺失身分證一情相符，並有被告委託
    該不詳姓名年籍男子向高雄區監理所申請補發之甲○○汽車駕駛執照一枚扣案可
    佐，且經本院向交通部公路局高雄區監理所查詢結果，扣案之該枚甲○○汽車駕
    駛執照，確係該監所於八十九年一月四日所核發無訛，復有該所九十年三月十六
    日（九０）高監二字第九０一一九八三號函附之八十九年一月四日汽（機）車駕
    駛人審驗暨各項異動登記書影本一份在卷足憑，被告此部分之自白應與事實相符
    ，核堪採信。至被告委託該不詳成年男子申請補發甲○○駕駛執照前，曾先將甲
    ○○身分證上照片撕下改貼其本人相片變造甲○○身分證一節，被告為警查獲後
    移送臺灣高雄地方法院檢察署於內勤檢察官初訊時已明白供承：駕照是伊在監理
    站取得的，伊向監理站黃牛幫伊貼換的，甲○○的身分證是伊撿到的，伊撿到時
    先貼上伊的照片，後來持偽造身分證到監理站請黃牛幫辦理成甲○○的駕照，因
    為被通緝，所以持假證件來掩飾身分等語在卷，且嗣於本院審理時已據其提出持
    向監理所申請補發駕照之甲○○身分證一枚附卷（附於本院九十年四月十七日審
    判筆錄之後），由該枚身分證靠近照片處之護被膠膜有遭拆封痕跡，內所黏貼之
    甲○○照片亦有破損跡象可知，該枚身分上所黏貼之甲○○照片確曾遭撕起之事
    實，至為明確，而由卷附之甲○○個人持用之駕照及黏貼被告照片之甲○○駕照
    影本相互比較可知，被告本人之照片與甲○○之照片差異極大，被告顯係為免遭
    監理人員懷疑其供補發證件黏貼之本人照片，與其所持以供查核之甲○○身分證
    上之照片非同一人，因而先將甲○○身分證上之照片撕下改貼其本人之相片，俾
    供承辦人員查核等情，誠堪肯認，參以案重初供原理，應認被告初於偵查時所為
    之前揭供述，較為可採，其嗣後翻異否認有變造身分證情節，應係卸責之詞，尚
    無可採。綜上所述，被告上開偽造文書等犯行，事證明確，洵堪認定。
二、查身分證為國民身份之證明文件，係為刑法第二百十二條之特種文書；而監理機
    關制式供領有汽車駕駛執照之民眾申請補發汽車駕駛執照之汽（機）車駕駛人審
    驗暨各項異動登記書上供申請人填載「姓名」、「駕照號碼（身分證號碼）」等
    欄項，則係由申請人在該欄項簽署後，持由承辦人員憑以辦理補發事宜，表示經
    該駕駛人申請重新補發新駕駛執照之意思表示，具有申請書之性質，應係屬刑法
    第二百十條所稱之私文書（參考最高法院八十五年台非字第一四六號裁判要旨）
    。核被告將所拾獲之甲○○身分證，予以變造換貼自己之照片，供其行使申請甲
    ○○汽車駕駛執照查核之用，此部分所為係犯刑法第二百十六條、第二百十二條
    之行使變造特種文書罪。其委託不詳姓名年籍之成年男子於八十九年一月四日汽
    （機）車駕駛人審驗暨各項異動登記書上「姓名」、「駕照號碼（身分證號碼）
    」等申請人簽章欄內偽造「甲○○」署押，用以表示甲○○申請補發駕駛執照之
    意，持以行使向監理所承辦公務員申請補發甲○○駕駛執照，足生損害於甲○○
    ，此部分所為，則係另犯刑法第二百十六條、第二百十條之行使偽造私文書罪。
    又被告明知甲○○本人並無駕駛執照遺失申請補發事實，竟以其名義為不實申請
    ，向監理機關申請補發甲○○汽車駕駛執照，致使承辦公務員將此不實之申請事
    項登載於職務上所掌之公文書汽（機）車各項異動作業登記書上，並據以補發甲
    ○○汽車駕駛執照，足生損害於甲○○及監理機關辦理汽車駕駛執照補發業務之
    正確性，故此部分所為，核另犯刑法第二百十四條之使公務員登載不實罪。至被
    告變造甲○○身分證、偽造甲○○申請補發汽車駕駛執照私文書等低度行為，及
    偽刻甲○○印章之部分行為，均各別為行使變造特種文書、行使偽造私文書、偽
    造私文書罪所吸收，均不另論罪。被告與不詳姓名成年之男子，就上開行使變造
    特種文書罪、行使偽造私文書罪及使公務員登載不實事項罪間，有犯意聯絡及行
    為分擔，均為共同正犯。再查，被告所犯行使變造特種文書罪、行使偽造私文書
    罪及使公務員登載不實事項等三罪之間，互有方法、目的之牽連關係，為牽連犯
    ，應從一重之行使偽造私文書罪處斷。公訴人就被告行使偽造甲○○申請補發駕
    駛執照私文書及使公務員將此不實之事項登載於職務上所掌之公文書汽（機）車
    各項異動作業登記書罪部分，於起訴書論罪法條欄內雖未予論列其罪名，惟起訴
    事實已敘及，且此部分與上開已論罪之行使變造特種文書犯行，既具有牽連犯之
    裁判上一罪關係，本院自應併予審判。審酌被告前已有妨害兵役、違反動產擔保
    交易法等犯罪前科，素行不佳，有臺灣高等法院被告全國前案紀錄表在卷可稽，
    見他人遺失之身分證竟據為己有，嗣因案遭通緝，復另起不法犯意，予以變造為
    本人之身分證，並委請他人持向監理機關為不實之申請，致監理機關人員遭矇蔽
    進而核發被害人汽車駕駛執照，供其隱匿身分之用，足生損害於被害人及監理機
    關辦理汽車駕照補發業務之正確性，惟念其嗣後已坦承大部分犯行，並主動交出
    為其所侵占之甲○○身分證供本院審酌，應有悔意，犯罪態度尚佳等一切情狀，
    量處如主文所示之刑，茲因被告行為後，刑法第四十一條有關易科罰金之規定，
    已於九十年一月十日經修正公布為刑法第四十一條第一項，並於同年月十二日生
    效，其得易科罰金之適用範圍，由原來犯最重本刑三年以下有期徒刑之罪，而受
    六個月以下有期徒刑或拘役之宣告，修正為最重本刑五年以下有期徒刑之罪，而
    受六個月以下有期徒刑或拘役之宣告，比較新舊法結果，其得易科罰金之適用範
    圍，以新法較有利於被告，依刑法第二條第一項前段之規定，自應適用裁判時之
    法律，爰依裁判時之修正後刑法第四十一條第一項之規定，就對其所宣告之徒刑
    ，併予諭知易科罰金之折算標準。末查，被告與不詳姓名男子共同偽刻之「甲○
    ○」印章一枚，雖未扣案，然尚無證據足以證明已滅失，應依刑法第二百十九條
    宣告沒收；另扣案貼有乙○○照片之甲○○汽車駕駛執照一枚，則為被告犯罪所
    得之物，爰依刑法第三十八條第一項第三款之規定，併予宣告沒收。至被告在甲
    ○○身分證上變造換貼其本人照片部分，因被告嗣後已將甲○○之照片回復黏貼
    ，有該身分證附卷可參（見附於本院九十年四月十七日審判筆錄之後），且該身
    分證本應發還被害人，故就變造照片部分無庸諭知沒收；又八十九年一月四日汽
    （機）車駕駛人審驗暨各項異動登記書上所填載之「甲○○」署名及印文部分，
    僅在識別何人申請，並非表示本人簽名之意思，尚不生偽造署押問題，故就該填
    載部分，亦不另沒收之諭知（參考最高法院八十五年台非字第一四六號裁判要旨
    ）。
三、至公訴人認被告向監理機關申請補發甲○○駕照部分，另犯刑法第刑法第二百十
    二條之變造特種文書罪一節。查扣案之甲○○汽車駕駛執照，確係交通部公路局
    高雄區監理所於八十九年一月四日所核發之真正駕駛執照，並非係偽造一情，有
    交通部公路局高雄區監理所委託承製並印製發章之卡登實業有限公司八十九年九
    月二十一日卡字第０九０二號函文及本院九十年三月十六日（九０）高監二字第
    九０一一九八三號函各一份文在卷可稽，其上所黏貼之照片雖非甲○○本人，然
    此乃被告以不實之補發申請事項使承辦人員誤為核發新照之結果，並無另就真正
    之駕駛執照予以變造之行為，故此部分應認係被告所犯使公務員登載不實事項罪
    之犯罪結果，應不另論變造特種文書罪。附此敘明。
貳、免訴部分：
一、公訴意旨另以：被告乙○○於八十七年在屏東殯儀館為其父辦理殯葬事宜期間，
    在該殯儀館內見有被害人甲○○所遺失之國民身分證一枚，將之拾取侵占入己，
    認被告此部分另犯刑法第三百三十七條之侵占遺失物罪。
二、按案件時效已完成者，應諭知免訴之判決，刑事訴訟法第三百零二條第二款定有
    明文。
三、公訴人認被告右開侵占被害人遺失身分證，所犯侵占遺失物罪嫌，固已據被告坦
    承，並經其提出所侵占之被害人身分證一枚在卷可稽，然查，上開侵占遺失物罪
    之最高法定刑為五百元罰金，其追訴權時效期間，依刑法第八十條第一項第五款
    規定為一年，而被告於八十七年行為完成時起迄今，已達貳年餘，又無刑事訴訟
    法第八十三條所定追訴權時效停止原因，顯已逾追訴期間，其追訴權時效業已完
    成，揆諸前揭說明，此部分應為免訴判決。
據上論斷，應依刑事訴訟法第二百九十九條第一項前段、第三百零二條第二款，刑法
第二條第一項前段、第二十八條、第二百十六條、第二百十條、第二百十二條、第二
百十四條、第五十五條、第四十一條第一項、第三十八條第一項第三款、第二百十九
條，罰鍰提高標準條例第一條前段、第二條，判決如主文。
中      華      民      國    九十      年      四      月     三十     日
                                  臺灣高雄地方法院刑事庭
                                      法  官  陳淑卿
右為正本，係照原本作成，證明與原本無異。
如不服本判決，應於送達後十日內，向本院提出上訴狀。
                  書記官  陳朝宗
中      華      民      國        九十      年     四     月     三十   日
附錄本判決論罪之法條：
刑法第二百十條：
偽造、變造私文書，足以生損害於公眾或他人者，處五年以下有期徒刑。
中華民國刑法第二百十二條：
偽造、變造護照、旅券、免許證、特許證及關於品行、能力服務或其他相類之證書、
介紹書，足以生損害於公眾或他人者，處一年以下有期徒刑、拘役或三百元以下罰金
。
刑法第二百十四條：
明知為不實之事項，而使公務員登載於職務上所掌之公文書，足以生損害於公眾或他
人者，處三年以下有期徒刑、拘役或五百元以下罰金。
刑法第二百十六條：
行使第二百十條至第二百十五條之文書者，依偽造、變造文書或登載不實事項或使登
載不實事項之規定處斷。


司法院資訊處製作；財團法人民間司法改革基金會備份。
